【裁判字號】    96,上,617
【裁判日期】    970205
【裁判案由】    返還不當得利
【裁判全文】
臺灣高等法院民事判決                   96年度上字第617號
上  訴  人    乙○○（原名：黃美華）
訴訟代理人    戊○○
上  訴  人    甲○○
                          136號7樓
訴訟代理人    丙○○
上列當事人間返還不當得利事件，上訴人對於中華民國96年6月7
日臺灣板橋地方法院96年度訴字第26號第一審判決分別提起上訴
，本院於97年1月15日言詞辯論終結，判決如下：
    主  文
原判決關於駁回上訴人乙○○（原名：黃美華）後開第2項之訴
部分及該部分訴訟費用之裁判廢棄。
上訴人甲○○應再給付上訴人乙○○新台幣貳佰肆拾萬元，及自
九十六年一月十二日起至清償日止，按年息百分之五計算之利息
。
上訴人乙○○其餘上訴駁回。
上訴人甲○○之上訴駁回。
上訴人乙○○上訴部分，第一、二審訴訟費用除確定部分外，由
上訴人甲○○負擔十分之六，餘由乙○○負擔。
上訴人甲○○上訴部分，第二審訴訟費用，由上訴人甲○○負擔
。
    事實及理由
一、本件上訴人即被上訴人乙○○（原名：黃美華）主張：
  (一)伊於民國84年3月23日以新臺幣（下同）3100萬元向對造上
    訴人甲○○購買甲○○所有位於台東縣東河鄉○○段第1518
    號、1520號、1535號、1536號、1538號、1540號、1541號、
    1544號、1546-2號、1548-1號、1554號、1556號、1556-2號
    、1587號、1606號、1606-2號土地（應有部分全部，下稱系
    爭16筆土地），並簽訂買賣契約，伊並於契約成立時即交付
    440萬元定金。嗣伊因故未能依約於84年6月30日前給付第二
    期款960萬元，經對造上訴人甲○○解除契約並沒收已付價
    金440萬元。惟對造上訴人既於締約後未久即因伊違約而解
    除契約，顯無損害，其沒收伊全部已付價金，顯屬過鉅，請
    求核減，經核減後對造上訴人即無法律上原因收受前述440
    萬元價金，爰依不當得利法律關係請求對造上訴人返還之。
  (二)兩造復於同日（即84年3月23日）簽訂另一紙買賣契約書，
    由伊另以36萬元購買對造上訴人所有坐落台東縣東河鄉○○
    段第1539號土地（應有部分全部，下稱1539號土地），伊並
    於訂立契約時即如數給付完畢，惟對造上訴人迄未將1539號
    土地移轉登記予伊，嗣1539號土地業經拍賣，對造上訴人已
    給付不能，伊於96年4月26日當庭為解除契約意思表示，依
    民法第259條及不當得利法律關係，對造上訴人自應返還所
    受領價金36萬元。
  (三)請求判命對造上訴人應給付伊476萬元，及自84年3月23日起
    至清償日止之法定遲延利息之判決（原審除判決對造上訴人
    甲○○應給付上訴人36萬元本息外，駁回上訴人其餘之請求
    。兩造各就其敗訴部分，聲明不服）。上訴聲明：(一)原判決
    不利上訴人部分廢棄。(二)對造上訴人應給付上訴人440萬元
    ，及自84年3月23日起至清償日止之法定遲延利息。並答辯
    聲明：駁回對造之上訴。
二、上訴人甲○○則以：系爭16筆土地與1539號土地之買賣契約
    應屬同一筆買賣，之所以分別書立二份買賣契約，乃肇於當
    時伊出售之土地繁多，承辦之代書漏列1539號土地，始再補
    立同式買賣契約乙份，此由土地分布之位置亦可明悉。是第
    二份契約應視同第一份契約之一部。又對造上訴人乙○○既
    自承未依約繳納第二期款，則伊依契約第10條及民法第249
    條第2項約定沒收定金，自屬有據，原審認該1539號土地係
    屬不同買賣契約，判命伊返還價金，即有未合。又系爭買賣
    迄今已逾十餘年，伊所受損害至鉅，乙○○主張違約金過高
    ，應無可採等語，資為抗辯。答辯聲明：駁回對造之上訴。
    上訴聲明：(一)原判決不利上訴人部分廢棄。(二)上廢棄部分，
    對造上訴人在第一審之訴駁回。
三、兩造不爭執之事項：
  (一)兩造就系爭16筆土地及系爭1539號土地所立之買賣契約均為
    真正。
  (二)系爭16筆土地買賣契約簽訂後，乙○○已支付440萬元定金
    ，然未依約於84年6月30日前給付第二期款960萬元。
  (三)系爭1539號土地買賣契約簽訂後，乙○○已付全部價金36萬
    元，甲○○迄未將系爭1539號土地移轉登記予乙○○。
  (四)系爭1539號土地已於93年間經法院拍賣而由訴外人鄭明結、
    楊博元取得所有權（應有部分各1/2）。
四、本件兩造爭執者，厥為：(一)系爭1539號土地買賣契約究否屬
    系爭16筆土地買賣契約之一部？乙○○得否請求甲○○返還
    系爭1539號土地買賣價金36萬元？(二)甲○○全數沒收乙○○
    已給付系爭16筆土地買賣定金440萬元為違約金，是否過高
    ？茲分述之：
  (一)系爭1539號土地買賣契約究否屬系爭16筆土地買賣契約之一
    部分及乙○○得否請求甲○○返還系爭1539號土地買賣價金
    36萬元部分：
  (1)乙○○主張該1539號土地買賣契約與系爭16筆土地買賣契約
    係分屬二份契約，惟為甲○○所否認，並舉證人即買賣當時
    之代書丁○○為證。證人丁○○固證稱：「當時兩造是就全
    部土地協商一分地多少錢，依權狀之面積計算總價金後，才
    寫契約書，而地號是事後浮貼上去的，後來上訴人的小孩將
    權狀一筆一筆核對，發現其中有一筆還是甲○○的地為何沒
    有寫到，才發現權狀黏在一起而未列入，正好上訴人手上也
    有那麼多錢，所以連同該筆一起買，該筆價金就一次付足，
    所以才另寫一份契約書。」等語，固可認當初兩造係就甲○
    ○欲出售之全部土地為價金協商，達成每分地價金後，再依
    所出售面積計算總價金；惟系爭16筆土地之買賣契約，其買
    賣價金既係依土地面積計算，雖因漏列系爭1539號土地，乃
    再另立一份買賣契約，惟此二份契約既係分別就買賣物（即
    系爭土地）分別標示，價金、給付方式、土地所有權應移轉
    之時點等履約之重要事項亦均各別約定，並未見其間有何互
    相牽連，且兩造復未就二份契約之效力為特別約定（即一份
    契約解除，視同全部解除，或一部無效視同全部無效等），
    則二份契約自應分別視之。甲○○雖再以若該1539號土地之
    買賣係獨立契約，乙○○既已給付全部價金，並已取得自耕
    能力證明，何以不請求伊辦理移轉，足證係屬系爭16筆土地
    之一部分云云。惟查證人丁○○證稱：乙○○於買賣半年後
    曾告訴伊已取得自耕能力證明，並要求過戶，但伊認兩造均
    應到場，將後面的價金作一個結論。當時甲○○之移轉文件
    尚在伊處，但兩造均未到場等語（見本院卷第44頁），堪見
    乙○○確有於取得自耕能力證明後要求移轉該1539號土地，
    僅因代書為全面解決兩造之買賣糾紛而未果，是甲○○抗辯
    ：系爭1539號土地買賣契約應視同系爭16筆土地買賣契約之
    一部云云，尚非可採。
  (2)系爭1539號土地買賣契約與系爭16筆土地買賣契約，乃二筆
    個別買賣契約。甲○○對於1539號土地已經拍賣而由他人取
    得所有權，而該當給付不能構成要件一節，並不爭執，則乙
    ○○於96年4月26日當庭以系爭1539號土地已經給付不能為
    由，解除契約，於法自屬有據。
  (3)按契約解除時，當事人雙方回復原狀之義務，除法律另有規
    定或契約另有訂定外，依左列之規定：(1)由他方所受領之給
    付物，應返還之。(2)受領之給付為金錢者，應附加自受領時
    起之利息償還之，民法第259條第1項第1、2款分別定有明文
    。查乙○○於系爭1539號土地買賣契約成立時雖給付36萬元
    價金，惟該價金係以發票日為84年4月10日之支票為之，此
    觀之買賣契約書第3條第1項記載自明（見原審卷第10頁），
    是甲○○收受該價金之日期應為84年4月10日，而系爭1539
    號土地買賣契約既經解除，則乙○○依民法第179條、第259
    條規定，請求甲○○返還價金36萬元，及自受領時（84年4
    月10日）起至清償之日止，按年息5%計算之法定遲延利息，
    即屬正當，應予准許。逾此部分之請求（即自84年3月23日
    起至84年4月9日止，按年息5%計算之利息），不應准許（原
    審已駁回乙○○之請求，乙○○就此並未聲明不服，已告確
    定）。
  (二)甲○○全數沒收乙○○已給付系爭16筆土地買賣定金440萬
    元為違約金，是否過高部分：
  (1)證人丁○○於本院證稱：「（甲○○有無請你轉告上訴人說
    要解除契約？）有說要沒收訂金，有表達的意思，因為要解
    除契約才能沒收訂金。在存證信函之前我有告訴他們說甲○
    ○要解除契約，後來在存證信函內催告三天付款。」、（到
    底何時告訴上訴人說甲○○要解除契約？）84年8月我寄存
    證信函後，還有通知他們兩造去談，當時有說被上訴人要沒
    收訂金會解除契約，於84年10月有告訴他們契約要解除。」
    、「我在發存證信函之前有告訴他們說，被上訴人要求繼續
    履行，他們有說要求延一段時間去處理，但是之後他們還是
    沒有繼續繳利息，所以被上訴人才會解除契約，我有電話通
    知他們被上訴人解除契約，只是沒有寫白紙黑字而已。」、
    「契約解除後，隔年被上訴人才來我這裡將拿文件回去。」
    等語（見本院卷第44至46頁），而參酌甲○○稱其係買賣契
    約成交後半年始沒收定金，及其係於85年4月間始將全部證
    件取回等語（見本院卷第46頁），而兩造係於84年3月23 日
    訂約，甲○○所述沒收定金時間與證人丁○○所稱之84年10
    月間日期相近，由是堪認甲○○係於84年10月間解除兩造間
    之系爭16筆土地之買賣契約。雖兩造於原審稱係85年5、6
    月間解除系爭16筆土地之買賣契約，惟兩造於本院均否認於
    85年5、6月間始解除系爭16筆土地之買賣契約，均稱係不明
    白或誤解原審法官之問話等語。查證人丁○○於本院既證稱
    其係於84年10月間告知甲○○要解除契約，且甲○○亦陳稱
    其係於買賣成交後約半年沒收定金，堪認兩造於原審所稱契
    約係85年5、6月解除，核與事實不符。
  (2)按違約金，除當事人另有訂定外，視為因不履行而生損害之
    賠償總額。債務已為一部履行者，法院得比照債權人因一部
    履行所受之利益，減少違約金。又按約定之違約金過高者，
    法院得減至相當之數額，民法第250條第2項前段、第251條
    、第252條分別定有明文。又違約金是否相當，須依一般客
    觀事實，社會經濟狀況及當事人所受損害情形，以為斟酌之
    標準。且約定之違約金過高者，除出於債務人之自由意思，
    已任意給付，可認為債務人自願依約履行，不容其請求返還
    外，法院仍得依前開規定，核減至相當之數額（最高法院79
    年台上字第1915號判例意旨參照）。
  (3)系爭16筆土地買賣契約書第10條約定「雙方應共同遵守本契
    約。如買方違約時，同意將已付價款由賣方沒收；如賣方違
    約時，同意將已收價金加倍退還給買方。雙方並將本契約解
    除，絕無異議。」（見原審卷第7頁）。依此記載，顯有於
    買受人違約時，將已付價金移作違約金之意甚明，即已變更
    該價金之性質。本件於乙○○違約未給付第2期款項時，甲
    ○○依兩造買賣契約之前揭約定，自得解除契約，且乙○○
    原付之價金，既經甲○○人於契約解除後，依約明示將之移
    作違約金，顯已變更該價金之性質。而本件違約金是否過高
    ，應審酌甲○○之損害多寡。查：依兩造不爭之買賣契約第
    3條第3款約定，買賣尾款1700萬元係於所有權移轉登記後，
    甲○○點交時始應給付，而兩造就系爭16筆土地之買賣契約
    既係因乙○○未能依約給付第二期款960萬元，而為甲○○
    於84年10月間解除，已如前述，則甲○○解除契約時乙○○
    應給付之尾款期限尚未屆至，是甲○○所受之損害，當係乙
    ○○未依約給付第2期款960萬元，致其未能利用該款項之損
    害。而甲○○因上訴人未出面解決，雖解除契約仍不敢貿然
    再將系爭16筆土地出售予他人，並據甲○○陳稱在卷（見本
    院卷第46頁），本院審酌上情及甲○○因乙○○未依約繳納
    第2期款，故未能繳納系爭16筆土地上原貸款1700萬元之利
    息，致土地為債權人拍賣，損失鉅大（見本院卷第28頁），
    暨甲○○係85年4月間始向代書取回移轉所需證件等一切情
    形，認甲○○沒收乙○○已繳全部分價金440萬元，核屬過
    高，應以200萬元為適當。是乙○○請求返還定金於240萬元
    範圍內，核屬正當，逾此範圍之請求，即非正當，不應准許
    。
  (4)查出賣人以買受人違約沒收其已付價金為違約金，如經法院
    核減其數額，就該減少部分，出賣人受領之法律上原因即已
    失其存在。惟按損害賠償總額預定性違約金經法院核減後，
    就減少部分應依不當得利規定返還，與契約解除後之回復原
    狀義務，兩者之法律關係不同，其請求權個別存在。當事人
    行使解除權後，依民法第259條及第260條規定，除請求回復
    原狀外，並得請求損害賠償，亦即民法第259條乃不當得利
    之特別規定，僅適用於解除契約後之回復原狀義務，其範圍
    與一般不當得利不同。是以約定之違約金過高，經法院酌減
    之數額，應依一般不當得利規定請求返還。亦即應按所酌減
    之數額依民法第182條第2項計付利息（最高法院94年度台上
    字第1874號判決意旨參照）。本件甲○○沒收乙○○已給付
    之全部價金為違約金，既屬過高，經本院核減認以200萬元
    為適當，並應自甲○○收受起訴狀繕本送達翌日即96年1月
    12日起至清償日止，按年息百分之五計算之利息給付之。逾
    上開日期之請求，不應准許。乙○○請求甲○○應自收受價
    金之日即84年3月23日起給付利息，即非有據。
五、綜上所述，乙○○本於不當得利法則，請求甲○○給付276
    萬元（0000000＋360000＝0000000）元，其中36萬元自84年
    4月10日起；其中240萬自96年1月12日起，均至清償日止，
    按週年利率5%計算之利息，核屬正當，逾此範圍之請求，尚
    非正當，不應准許。原審就上開應准許部分，除36萬元本息
    部分外，為上訴人乙○○敗訴之判決，尚有未洽，乙○○上
    訴意旨求予廢棄改判，為有理由，爰由本院予以廢棄改判如
    主文第2項所示。至於上訴人乙○○之請求不應准許部分，
    原判決為上訴人乙○○敗訴之判決，經核於法並無不合，上
    訴意旨求予廢棄改判，為無理由，應駁回其上訴。另原審判
    命甲○○給付36萬元本息部分，經核並無不合。甲○○上訴
    意旨求予廢棄改判，為無理由，應予駁回。
六、本件事證已臻明確，兩造其餘主張與舉證，經審酌核與判決
    結果不生影響，爰不逐一論述，併此敘明。
七、據上論結，本件乙○○上訴為一部有理由，一部無理由，甲
    ○○上訴為無理由，依民事訴訟法第450條、第449條第1項
    、第78條、第79條，判決如主文。
中    華    民    國    97    年    2     月    5     日
                    民事第七庭
                        審判長法  官  鄭三源
                              法  官  王聖惠
                              法  官  周美月
正本係照原本作成。
如不服本判決，應於收受送達後20日內向本院提出上訴書狀，其
未表明上訴理由者，應於提出上訴後20日內向本院補提理由書狀
（均須按他造當事人之人數附繕本）上訴時應提出委任律師或具
有律師資格之人之委任狀；委任有律師資格者，另應附具律師資
格證書及釋明委任人與受任人有民事訴訟法第466條之1第1項但
書或第2項（詳附註）所定關係之釋明文書影本。
中    華    民    國    97    年    2     月    5     日
                              書記官  李華安
附註：
民事訴訟法第466條之1（第1項、第2項）：
對於第二審判決上訴，上訴人應委任律師為訴訟代理人。但上訴
人或其他法定代理人具有律師資格者，不在此限。
上訴人之配偶、三親等內之血親、二親等內之姻親，或上訴人為
法人、中央或地方機關時，其所屬專任人員具有律師資格並經法
院認為適當者，亦得為第三審訴訟代理人。


司法院資訊處製作；財團法人民間司法改革基金會備份。
